【裁判字號】    99,訴,660
【裁判日期】    990624
【裁判案由】    分割共有物
【裁判全文】
臺灣臺北地方法院民事判決               99年度訴字第660號
原      告  乙○○
訴訟代理人  劉添錫律師
被      告  甲○○
上列當事人間請求分割共有物事件，本院於民國99年6 月9 日言
詞辯論終結，判決如下：
    主  文
兩造共有坐落臺北市○○區○○段三小段一三三地號土地（面積
：一○六平方公尺、權利範圍四分之一），及坐落其上同段一建
號即門牌號碼臺北市○○區○○路六巷三號一樓之建物（面積：
七三點一九平方公尺、權利範圍全部），准予變賣，所得價金按
原告三分之一、被告三分之二之比例分配之。
訴訟費用由被告負擔三分之二，餘由原告負擔。
    事  實  及  理  由
一、本件被告經合法通知，未於言詞辯論期日到場，核無民事訴
    訟法第386 條各款所列情形，爰依原告聲請，由其一造辯論
    而為判決。
二、原告主張：坐落臺北市○○區○○段3 小段133 地號土地（
    面積：106 平方公尺、權利範圍4 分之1 ；下稱系爭土地）
    ，及坐落其上同段1 建號即門牌號碼臺北市○○區○○路6
    巷3 號1 樓之建物（面積：73.19 平方公尺、權利範圍全部
    ；下稱系爭建物，與系爭土地合稱系爭房地）為兩造所共有
    。原告與被告之應有部分比例分別為3 分之1 、3 分之2 。
    按系爭房地依其使用目的，並非不能分割，兩造亦無不分割
    之特約，惟兩造始終無法達成分割協議。又系爭房地內部無
    獨立可供使用之部分，故請求以變價分配為分割方法。爰基
    於共有物分割請求權之法律關係。聲明：如主文第1 項所示
    。
三、被告均未於言詞辯論期日到場，惟按其提出書狀所載，則以
    ：（一）系爭房地原為被告與訴外人胡錦標所共有，嗣因胡
    錦標對外負債而遭強制執行拍賣，被告有優先承買權，惟本
    院民事執行處卻未合法送達通知。（二）縱認原告拍定取得
    系爭房地所有權，惟其應有部分僅3 分之1 ，按土地法第34
    條之1 、民法第824 條第6 項規定，並不得處分系爭房地等
    語。聲明：原告之訴駁回。
四、經查，系爭房地原為被告與胡錦標所共有，胡錦標與被告之
    應有部分比例分別為3 分之1 、3 分之2 。嗣因胡錦標對外
    負債而遭強制執行拍賣其所有系爭房地應有部分，經原告於
    98年6 月26日以新台幣165 萬元拍定取得等情，為兩造所不
    爭執，並有系爭房地登記謄本在卷可參，亦經本院調取96年
    度執字第19498 號強制執行事件卷宗核閱無誤，可堪認定。
    至被告雖辯稱：被告有優先承買權，本院民事執行處卻未合
    法送達通知云云。另查，本院民事執行處於原告前開拍定後
    ，即於當（26）日對被告為是否在10日內依土地法第34條之
    1 規定行使優先承買權之通知，該項通知於98年7 月28日寄
    存送達被告戶籍所在地之警察機關。嗣因被告始終未提出行
    使優先承買權之書狀，本院民事執行處乃於98年8 月24日通
    知原告繳清價金，原告亦依限於98年8 月27日繳足價金。詎
    被告於98年9 月21日向本院民事執行處具狀表示其因中風行
    動不便又獨居，無親友在身邊，故並未「接到」通知等語，
    本院民事執行處於是通知兩造進行優先承買與否之調查，被
    告雖偕同友人陳秀鳳於98年10月23日到場，惟未為其它陳述
    ，本院民事執行處因而於98年11月2 日核發權利移轉證書予
    原告，原告並於98年11月16日辦妥所有權移轉登記等情，同
    經本院核閱上開強制執行事件卷宗屬實，亦堪認定。足徵被
    告已知其得就胡錦標所有系爭房地應有部分行使優先承買權
    ，卻始終未曾表示行使，則其真意乃係拋棄優先承買權甚明
    。是被告既已拋棄優先承買權，復於本件訴訟爭執民事執行
    處未合法送達優先承買權之通知，顯屬無據，不可採信。
五、按各共有人，得隨時請求分割共有物。但因物之使用目的不
    能分割或契約訂有不分割之期限者，不在此限。共有物之分
    割，依共有人協議之方法行之。分割之方法不能協議決定，
    或於協議決定後因消滅時效完成經共有人拒絕履行者，法院
    得因任何共有人之請求，命為下列之分配：一、以原物分配
    於各共有人。但各共有人均受原物之分配顯有困難者，得將
    原物分配於部分共有人。二、原物分配顯有困難時，得變賣
    共有物，以價金分配於各共有人；或以原物之一部分分配於
    各共有人，他部分變賣，以價金分配於各共有人。民法第82
    3 條第1 項、第824 條第1 項、第2 項分別定有明文。次按
    分割共有物究以原物分割或變價分割為適當，法院應斟酌當
    事人意願、共有物之使用情形、經濟效用及全體共有人之利
    益等情形而為適當之分割，不受共有人所主張分割方法之拘
    束。
六、再查，本件兩造就系爭房地並無不能分割之協議，亦無不能
    分割之情事，兩造迄今未能達成分割之協議，則原告就系爭
    房地對被告為分割共有物之請求，揆諸前開說明，即無不合
    ，應予准許。又查，系爭建物坐落系爭土地上，自應併同分
    割，始符合實際使用情形及經濟效益等情。復查，系爭建物
    面積73.19 平方公尺、權利範圍全部；系爭建物為公寓式建
    築之一樓部分，其室內雖有三個房間，惟僅廚房、餐廳、廁
    所各一等節，有建物登記謄本在卷可按，並經本院到場勘驗
    屬實，製有現場簡圖、照片在卷可查。可徵系爭建物面積僅
    約24坪餘，屋內設施僅可供一個家庭日常生活使用。若採原
    物分割，則原告、被告各自得取得之面積僅8 坪餘、16坪餘
    ，面積未免過小，且有害於各自日常生活之使用及經濟利用
    價值，顯見原物分割之方案甚不可採。又若將系爭房地全部
    分配予兩造其中一方，則又生有補償問題，參酌兩造共有人
    已因系爭房地無法達成協議而衍生本件訴訟，為免再生補償
    糾紛，亦不應採取此種分割方式。從而，本院衡酌系爭房地
    之使用情形、經濟效用、兩造之利益及意願等一切情形，認
    為系爭房地之分割，應以變賣共有物後以價金分配於各共有
    人之方式為適當。
七、綜上所述，原告訴請裁判分割兩造共有之系爭房地為有理由
    ，應准為分割，至其分割方法則應以變價分割之方式為宜，
    即變賣系爭房地，所得價金按原告三分之一、被告三分之二
    之比例分配之，爰諭知如主文第一項所示。
八、本件事證已臻明確，兩造其餘攻擊或防禦方法，及被告誤引
    土地法第34條之1 （該條係就共有人處分共有物所為之規定
    ，與共有人訴請法院裁判分割共有物無涉，法院判決變賣共
    有物僅為准許分割共有物後，所衡酌眾多分割方式之其中一
    種而已）、民法第824 條第6 項（該條係相鄰不動產之合併
    分割，與本件情形不同，自無適用餘地）規定，經本院審酌
    後，認均與本件之結論無涉，茲不再一一論述，併予敘明。
九、據上論結，原告之訴為有理由，依民事訴訟法第80條之1 ，
    判決如主文。
中    華    民    國    99    年    6     月    24    日
                  民事第二庭    法  官  黃呈熹
以上正本係照原本作成。
如對本判決上訴，須於判決送達後二十日之不變期間內，向本院
提出上訴狀。
中    華    民    國    99    年    6     月    24    日
                                書記官  傅美蓮

司法院資訊處製作；財團法人民間司法改革基金會備份。
